臺北高等行政法院判決　　　　　　　　　　　　　　　九十二年度簡字第八七八號
　　原　　　告　松江屋建設有限公司
　　代　表　人　甲○○
　　被　　　告　經濟部
　　代　表　人　林義夫部長）.
　　訴訟代理人　乙○○
右當事人間因公司法事件，原告不服行政院中華民國九十二年十月二十三日院臺訴字
第○九二○○九○○二三號訴願決定，提起行政訴訟。本院判決如左：
    主  文
原告之訴駁回。
訴訟費用由原告負擔。
    事  實
壹、事實概要：
    緣原告於民國（以下同）八十八年八月二十四日向被告申請公司設立登記，經被
    告於八十八年九月十六日核准設立登記後，即向主管稽徵機關申請營業登記；惟
    原告自八十八年九月十六日設立登記滿六個月以上尚未開始營業，核有公司法第
    十條第一款規定之情事，已構成命令解散之要件，被告以九十一年十一月十四日
    經授中字第○九一三四七九三九九○號函請原告於文到二個月內檢送最近六個月
    內所開立之發票或營業稅繳款證明（營業額不得為零）申報書影本至被告所屬中
    部辦公室憑核，逾期未申復，即依法命令解散。原告於九十一年十一月二十日申
    復，被告於九十一年十一月二十二日經授中字第○九一三五一六○七三○號函復
    略以：「貴公司申復因合建大樓工程開工後發現污水，遂請彰化縣環保局九十年
    一月三十日及九十年二月六日二度採樣處理迄今，提報環保署，輾轉二年，近將
    於九十一年十一月二十二日召開後續處理研商會，暫免命令解散乙案，依本部九
    十一年五月十七日經商字第○九一○二○八○三一號函釋：按『公司之登記及認
    許辦法』第十條第二項規定：公司設立登記後如未於六個月內開始營業者，應於
    上開期限內向主管機關申請延展開業登記，是以，公司如於設立登記後逾六個月
    始向公司登記主管機關辦理延展開業登記者，在未經命令解散前，公司登記主管
    機關自應核准其延展開業登記，惟應依公司法第三百八十七條規定予以處罰。爰
    此，貴公司可檢附敘明延展開業期間之申請書向本部申辦延展開業登記，惟依『
    公司之登記及認許辦法』第十條第三項規定：．．．延展開業期間，每次不得超
    過一年。並依公司法第三百八十七條規定，代表公司之負責人應處新臺幣一萬元
    以上五萬元以下罰鍰。」原告遂於九十一年十二月十九日據以函復略謂：「本公
    司合建大樓工程因開工後發現污水，正由環保單位處理尚待解決中，本公司確有
    經營意願，擬辦理延展開業登記，謹請鑒核賜准，並免予罰鍰。」被告於九十一
    年十二月二十六日經授中字第○九一三五一八七五八○號函依「公司之登記及認
    許辦法」第十條規定核准原告申請補辦延展至九十二年十二月十九日開業，惟另
    依公司法第三百八十七規定以同日期經授中字第○九一三五一八七五八一號函處
    以公司負責人甲○○新臺幣二萬元之罰鍰，然公司負責人甲○○逾限並未繳納。
    被告再以九十二年二月十日經授中字第○九二三四五四九三九○號函限期公司負
    責人甲○○於九十二年二月二十六日前以郵政匯票繳納，逾期如仍不繳納，即依
    法移送行政執行處強制執行。甲○○不服，提起訴願，遭訴願決定不受理後，原
    告遂向本院提起行政訴訟。
貳、兩造聲明：
一、原告聲明：求為判決
１、被告對原告因違反公司法事件罰鍰新臺幣二萬元之處分應撤銷。
２、訴訟費用由被告負擔。
二、被告聲明：求為判決如主文所示。
、兩造爭點：
    被告科處原告之負責人甲○○罰鍰，則原告提起本件行政訴訟，是否為適格之當
    事人？
一、原告陳述：
１、原告向被告申請公司設立登記，經被告於八十八年九月十六日核准設立登記後，
    即向主管稽徵機關申請營業登記，惟因故迄今無法營業開立發票，被告處以罰鍰
    ，顯有不當。
２、被告通知原告申請延展開業登記時，並未告知原告必須罰款，誤導原告申請延展
    開業登記，顯有故入人罪意圖。
３、根據目前申請公司設立登記條件，只要花新臺幣三千元規費等費用，即可申請設
    立一家公司，被告要處罰一個實質上已開始營業的公司罰款，與逼人民另行設立
    一家公司重頭開始營業的費用，顯不相當。
二、被告陳述：
１、依訴願法第十四條第一項及第七十七條第二款規定，訴願之提起，應自行政處分
    達到之次日起三十日內為之。查原告因違反公司法事件，不服被告九十二年二月
    十日經授中字第○九二三四五四九三九○號函，遲至九十二年六月三十日（有行
    政院外收發室蓋於郵寄訴願書信封上之收文戳可按）始提起訴願，已逾首揭法定
    期間，程序不合，行政院院臺訴字第○九二○○九○○二三號訴願決定「訴願不
    受理」並無不合。
２、公司法第十條規定：公司有左列情事之一者，主管機關得依職權或利害關係人之
    申請，命令解散之：一、公司設立登記後六個月尚未開始營業者。但已辦妥延展
    登記者，不在此限。二、開始營業後自行停止營業六個月以上者。但已辦妥停業
    登記者，不在此限。復依「公司之登記及認許辦法」第十條第二項規定：公司設
    立登記後如未於六個月內開始營業者，應於上開期限內向主管機關申請延展開業
    登記。另依被告九十一年五月十七日經商字第○九一○二○八○三一○號函釋：
    按「公司之登記及認許辦法」第十條第二項規定公司設立登記後如未於六個月內
    開始營業者，應於上開期限內向主管機關申請延展開業登記，是以，公司如於設
    立登記後逾六個月始向公司登記主管機關辦理延展開業登記者，在未經命令解散
    前，公司登記主管機關自應核准其延展開業登記，惟應依公司法第三百八十七條
    規定予以處罰。復依公司法第三百八十七條第六項規定：代表公司之負責人違反
    「公司之登記及認許辦法」規定之申請期限者，處新臺幣一萬元以上五萬元以下
    罰鍰。
３、查原告核有公司法第十條第一款之事實明確，且逾期申請延展開業，被告九十一
    年十一月二十二日經授中字第○九一三五一六○七三○號函復原告「可檢附敘明
    延展開業期間之申請書向本部申辦延展開業登記，惟依公司之登記及認許辦法第
    十條第三項規定．．．延展開業期問，每次不得超過一年。並依公司法第三百八
    十七條規定，代表公司之負責人應處新臺幣一萬元以上五萬元以下罰鍰。」已明
    確告知原告申請補辦延展開業應併處行政罰鍰在案。被告依據原告九十一年十二
    月十九日之申請，以九十一年十二月二十六日經授中字第○九一三五一八七五八
    ○號函依「公司之登記及認許辦法」第十條規定，核准原告申請補辦延展至九十
    二年十二月十九日開業，並依公司法第三百八十七條第六項規定以同日期經授中
    字第○九一三五一八七五八一號函處原告負責人甲○○新臺幣二萬元之罰鍰，允
    屬正辨，於法尚無未合。
４、依據財政部八十四年八月十六日台財稅第八四一六四二三六八號函：「．．．說
    明二、依營業稅法第二十八條規定，營業人於開始營業前，應向主管稽徵機關申
    請營業登記，所謂「開始營業」，應以有無開始銷售貨物或勞務為準。．．．」
    原告九十一年十一月二十日申復「因合建大樓工程開工後發現污水，遂請彰化縣
    環保局九十年一月三十日及九十年二月六日二度採樣處理迄今，提報環保署，輾
    轉二年，近將於九十一年十一月二十二日召開後續處理研商會」云云，原告尚無
    開始銷售貨物或勞務，仍屬營業前之籌備階段。
５、綜上，原告因設立逾六個月尚未開始營業，逾期申請延展開業，原告違反「公司
    之登記及認許辦法」第十條規定之申請期限，被告九十一年十二月二十六日經授
    中字第○九一三五一八七五八一號函依公司法第三百八十七條第六項規定處以原
    告負責人甲○○新臺幣二萬元之罰鍰處分，應無不符，於法並無違誤之處，爰請
    判決如被告答辯之聲明。
　　理　由
一、按提起任何訴訟，請求法院裁判，均應以有權利保護必要為前提，具備權利保護
    必要者，其起訴始有值得權利保護之利益存在，故又稱為訴之利益，是原告之訴
    ，依其所訴之事實，係欠缺權利保護必要者，即屬無訴之利益，在法律上顯無理
    由，行政法院得不經言詞辯論，逕以判決駁回之，行政訴訟法第一百零七條第三
    項定有明文。又按法人為法律上之獨立人格者，其與法人代表人之自然人，係個
    別之權利義務主體，不容混為一談，改制前行政法院五十年判字第一一○號著有
    判例。
二、經查原告係以該公司之名義向本院提起本件行政訴訟，業經原告之代表人甲○○
    於九十三年三月二十五日本院行準備程序時所是認，惟本件被告之九十一年十二
    月二十六日經授中字第○九一三五一八七五八一號函罰鍰處分之對象係原告之負
    責人甲○○，而非原告，甲○○與原告係兩個不同之權利義務主體，縱甲○○為
    原告之負責人，原告亦不得以該公司之名義，對不同之權利義務主體即甲○○個
    人所受之該罰鍰處分提起行政訴訟，況且原告之權利或法律上利益亦不因該罰鍰
    處分受有何等損害，是以原告既非該罰鍰處分之相對人，亦非利害關係人，揆諸
    首揭說明及判例意旨，其當事人不適格，甚為顯然，而此復屬無法命補正之事項
    ，是原告之訴，依其所訴之事實，在法律上顯無理由，依首揭法條規定，本院自
    得不經言詞辯論，逕以判決駁回之。
三、本件事證已臻明確，兩造其餘攻擊防禦方法與本件判決結果不生影響，故不逐一
    論述，併此敘明。
據上論結，本件原告之訴為無理由，爰依行政訴訟法第二百三十六條、第一百九十五
條第一項後段、第九十八條第三項前段，判決如主文。
中　　華　　民　　國　　　九十三　　　年　　　四　　　月　　　十五　　　日
　　　　　　　　　　　　      臺 北 高 等 行 政 法 院 第 一 庭
                     　　                    法    官 吳慧娟
右為正本係照原本作成。
本件以訴訟事件所涉及之法律見解具有原則性者為限，始得於本判決送達後二十日內
向本院提出上訴狀並表明上訴理由，如已於本判決宣示後送達前提起上訴者，應於判
決送達後二十日內補具上訴理由（均按他造人數附繕本），且經最高行政法院許可後
方得上訴。
中　　華　　民　　國　　　九十三　　　年　　　四　　　月　　　十五　　　日
         　　　　　　　　　　　　    　      書 記 官 劉道文
